臺灣高等法院高雄分院刑事判決　　　　 94年度上訴字第247號
上訴人
即自訴人　　丁○○
被　　告　　丙○○○即雙日文化事業無限公司
兼代表人　　甲○○
被　　告　　乙○○
上列上訴人因被告違反著作權法案件，不服臺灣高雄地方法院93
年度自更字第1 號中華民國93年12月27日第一審判決，提起上訴
，本院判決如下：
     主  文
上訴駁回。
     理  由
一自訴意旨略以：被告甲○○係台北市○○○路○段182 號9 樓
  被告丙○○○即雙日文化事業無限公司負責人，被告乙○○係
  該書局音樂主編，彼等明知臺灣歌謠「天頂的星」，係由上訴
  人即自訴人丁○○（下稱自訴人）所創作，並獲得91年度金曲
  獎，及90年度被指定為全國國中合唱比賽指定曲，詎於民國91
  年3 月23日在高雄市國群飯店舉辦「90年度高中音樂教學研習
  會」時，被告等人竟意圖散布於眾，公然在全場數十名教師之
  教學研習會場中，指摘宣稱：「『天頂的星』係外國人創作之
  外國歌曲，自訴人丁○○係抄襲外國人的音樂作品。」等語，
  將足以毀損自訴人名譽之事項，指摘散布於眾，嚴重污衊、貶
  損自訴人之名譽與信用。又被告丙○○○即雙日文化事業無限
  公司、甲○○、乙○○並在研習會場散發丙○○○即雙日文化
  事業無限公司於90年12月出版之「高中音樂教科書第2 冊」，
  該教科書第93頁至第96頁收錄臺灣歌謠「天頂的星」，並未徵
  得自訴人同意，即大量擅自重製出版，並將作曲者欄位標載唯
  一外國人名字「馬卡斐利」（Edgardo L Macapili），作詞者
  更偽填為「譯詞者不詳」，足徵被告丙○○○即雙日文化事業
  無限公司、被告甲○○、乙○○間，有誹謗之犯意聯絡與行為
  分擔（被告等加重誹謗部分已經判決確定）。又被告丙○○○
  即雙日文化事業無限公司、甲○○、乙○○等人於84年4 月月
  間兩度未通知亦未徵得自訴人同意，亦未取得教育行政機關審
  定，即擅自重製、編輯使用自訴人創作之臺灣歌謠「天頂的星
  」分別編輯入其大量重製販售之出版品即高中職音樂教科書中
  ，在各地經銷門市公開銷售交付予不特定人，且侵害自訴人之
  著作人格權。因認被告丙○○○即雙日文化事業無限公司、甲○○、乙○○涉有修正前著作權法第93條第1 款侵害著作人格
  權罪、同條第3 款侵害他人著作權罪嫌、第96條利用他人著作
  不明示出處罪嫌、第94條之擅自以重製之方法侵害他人著作財
  產權為常業罪嫌，及擅自以編輯之方法侵害他人之著作財產權
  為常業罪嫌。
二
(一)按「同一案件經檢察官依228 條規定開始偵查者，不得再行自
  訴。但告訴乃論之罪，經犯罪之直接被害人提起自訴者，不在
  此限。」「又不得提起自訴而提起者，應諭知不受理之判決。
  」，刑事訴訟法第323 條第1 項及第334 條分別定有明文。
(二)又按「刑事訴訟法第323 條第1 項規定：『同一案件經檢察官
  依第228 條規定開始偵查者，不得再行自訴。但告訴乃論之罪
  ，經犯罪之直接被害人提起自訴者，不在此限。』，被告以行
  使偽造文書（刑法第216 條、第210 條）之方法達成誹謗被害
  人之目的，被告係犯有行使偽造文書罪與誹謗罪，二者有牽連
  關係，為裁判上一罪，依刑法第55條之規定，從一重即行使偽
  造文書罪處斷。被害人先向檢察官告訴被告行使偽造文書罪，
  檢察官已經開始偵查，被害人已不得就『行使偽造文書罪』之
  部分再行自訴。至於誹謗罪，雖係告訴乃論之罪，依新修正刑
  事訴訟法第323 條第1 項但書，被害人則得提自訴，惟因被告
  所犯『行使偽造文書罪』與『誹謗罪』二罪有裁判上一罪之關
  係，就『行使偽造文書罪』（重罪）部分，被害人已不得再行
  自訴，就『誹謗罪』（輕罪）部分，被害人得提起自訴，二者
  有審判不可分之關係，法院應類推適用刑事訴訟法第319 條第
  3 項但書規定『不得提起自訴之部分係較重之罪』之法理，認
  為被害人就『誹謗罪』（輕罪）部分亦不得自訴，如此方符刑
  事訴訟法第323 條第1 項之修正目的。況刑事訴訟法第323 條
  第1 項但書僅規定『告訴乃論之罪』，並未就犯罪事實之一部
  非告訴乃論者亦予包括，不宜作擴張解釋。」，台灣高等法院
  暨所屬法院89年11月份（刑事類第43號提案）法律座談會研討
  結論亦可資參考。
三經查：
(一)自訴人前於91年10月30日向臺灣高雄地方法院檢察署提出刑事
  告訴，係以被告丙○○○、雙日文化事業無限公司、甲○○、
  乙○○等人違反修正前著作權第93第1 款侵害著作人格權罪、
  同條第3 款侵害他人著作權罪嫌、第96條利用他人著作不明示
  出處罪嫌、第94條之擅自以重製之方法侵害他人著作財產權為
  常業罪嫌，及擅自以編輯之方法侵害他人之著作財產權為常業
  等罪嫌，核其告訴內容與本案自訴意旨，無論其臚列之事實及
  認被告等所犯法條均相一致等情，此細繹比對刑事告訴狀（附
  於91年度發查字第6598號偵查卷第1 至7 頁），及本案之刑事
  自訴狀（附原審92年度自字第233 號卷第1 至7 頁），即可知
  之。
(二)其次，臺灣高雄地方法院檢察署承辦前開刑事告訴之檢察官，
  於91年12月4 日核發「發交調查指揮書」予高雄市政府警察局
  三民第一分局調查該案，有臺灣高雄地方法院檢察署發交調查
  指揮書在卷可稽（見92年度他字第448 號偵查卷第9 頁）；警
  方亦已於91年12月18日對於自訴人及證人丁亦真製作警詢筆錄
  ，並通知被告甲○○及乙○○2 人接受警詢，惟被告2 人並未
  到案接受警方訊問，此有高雄市政府警察局三民第一分局函及
  函附之自訴人、證人丁亦真警詢筆錄及被告甲○○、乙○○之
  回函等附卷足憑（附92年度他字第448 號偵查卷第1 至6 頁）
  ，可見臺灣高雄地方法院檢察署檢察官於91年12月間業已就自
  訴人所提出之上開刑事告訴開始偵查無訛。嗣自訴人遲至次年
  即92年6 月12日始提出本件自訴，有自訴狀上所蓋原審收文戳
  可稽，是自訴人所提出之本件自訴，係在前開刑事告訴案件開
  始偵查之後甚明。
(三)又依修正前著作權法第100 條規定：「本章之罪，須告訴乃論
  。但第94條及第95條第1 款之罪，不在此限。」，本件自訴人
  所提出之前開刑事告訴範圍中，其中著作權法第94條部分係非
  告訴乃論之罪，僅同法第93條第1 款、第3 款、第96條等罪部
  分，係告訴乃論之罪。而自訴人原已於91年10月30日先行提出
  之前開刑事告訴，且檢察官就該告訴案件於同年12月間即已開
  始偵查，業如前述，則對於告訴範圍中之修正前著作權法第94
  條部分，既係非告訴乃論之罪，自訴人依刑事訴訟法第323 條
  第1 項前段規定，已不得再行自訴。至其餘部分即修正前著作
  權法第93條第1 款、第3 款、第96條等屬於告訴乃論之罪部分
  ，因與被告等人被訴之上開著作權法第94條之常業罪間，具有
  想像競合犯或牽連犯之裁判上一罪之關係，依刑法第55條之規
  定，應從一重依修正前之著作權法第94條之罪處斷；而屬於非
  告訴乃論罪之修正前著作權法第94條之罪，既屬較重之罪，又
  與前揭告訴乃論之罪部分具有審判不可分之關係，本院參諸前
  揭法律座談會之研討結論，認依刑事訴訟法第319 條第3 項但
  書規定，不得提起自訴之部分係較重之罪（即著作權法第94條
  之罪部分），其餘部分亦不得提起自訴之法理，認自訴人就修
  正前著作權法第93條第1 款、第3 款、第96條等屬於告訴乃論
  之罪部分，亦不得提起自訴。
(四)上開法律座談會不同意見認為：被害人對於犯罪事實知之最詳
  ，以之自行行使追訴，既免國家偵查繁複，亦可避免證據流失
  ，就證據保全及人權保障而言，確有其必要；且刑事訴訟法第
  323 條第1 項但書既將告訴乃論之罪除外，顯係基於對告訴乃
  論之罪直接被害人意願之尊重，故認上開(三)之情形，仍得提起
  自訴（台灣嘉義地方法院檢察署89年4 月份法律座談會結論參
  考）。惟上開條項修正之目的，係採公訴優先之原則，及為避
  免利用自訴程序干擾檢察官之偵查犯罪，或利用告訴再改提自
  訴，以恫嚇或困擾被告；又案件經檢察官開始偵查者，告訴人
  或被害人之權益將可獲得保障，應由檢察官續予處理為已足，
  無再利用自訴制度之必要。故應認單一案件之部分係告訴乃論
  之罪而得提起自訴，他部係非告訴乃論之罪而不得提起自訴之
  情形，若非告訴乃論之罪部分業經檢察官開始偵查，則全案不
  得再行提起自訴，始符合立法目的，上開檢察署之研討結論尚
  難憑採。
(五)綜上所述，自訴人對於同一案件，既於檢察官91年12月間開始
  偵查後之次年即92年6 月12日再行提起自訴，依照前開說明，
  尚有未合。
四原審因而以自訴人對於同一案件，於偵查終結後復行提起自訴
  為不合法逕為不受理之判決，即無不合。自訴人仍執陳詞，指
  摘原判決不當提起上訴，並無理由，應予駁回，並不經言詞辯
  論為之。
五另就臺灣高雄地方法院檢察署檢察官承辦自訴人所提出之刑事
  告訴，前曾於92年6 月17日以92年度偵字第6767號處分不起訴
  ，經自訴人聲請再議，由臺灣高等法院高雄分院檢察署以自訴
  人業於92年6 月12日向原審法院提起自訴，原檢察署檢察官竟
  仍於其後之同年月17日處分不起訴，認該不起訴處分係無效之
  處分，命予撤銷，並發回原檢察署，令原檢察署檢察官停止偵
  查，並將該案移送法院。原檢察署檢察官即將自訴人上開刑事
  告訴之偵查乙案移併原審審理，此有臺灣高雄地方法院檢察署
  檢察官92年度偵字第6767號不起訴處分書（附於92年度偵字第
  6767號偵查卷第96頁）、刑事再議聲請狀（附於92年度偵續字
  第199 號偵查卷第3 頁）、臺灣高等法院高雄分院檢察署檢察
  長92年度上聲議字第788 號命令（附於92年度偵續字第199 號
  偵查卷第2 頁）、臺灣高雄地方法院檢察署併案函文（附於原
  審92年度自字第233 號卷第137 頁）在卷可考。惟依上開說明
  ，上開性質上屬於單一案件之非告訴乃論之罪部分（即修正前
  著作權法第94條部分）業經檢察官開始偵查，對該屬於重罪部
  分已不得自訴，則對於其餘性質上屬於告訴乃論之罪（即修正
  前著作權法第93條第1 款、第3 款、第96條）等屬於告訴乃論
  之罪部分，亦不得再提起自訴。是本案應退由臺灣高雄地方法
  院檢察署檢察官續予偵辦，以求合法妥適。
六
(一)按自訴由律師代理，為自訴制度之重大變革，在限制濫訴、提
  高自訴品質，使自訴人立於準檢察官之地位行使職權，尚無分
  別各審級而異其適用之理。刑事訴訟法總則篇第四章第37條第
  1 項明定：自訴人應委任代理人「到場」，在事實審之第二審
  自應適用。同法第364 條規定：第二審之審判，除本章有特別
  規定外，準用第一審審判之規定，自亦應準用第319 條第2 項
  、第329 條第1 項之規定，應由律師為代理人，提起第二審上
  訴始可（最高法院93年7 月27日93年度第6 次刑事庭會議決議
  意旨參考）。
(二)又按提起自訴，應委任律師行之；自訴人未委任代理人，法院
  應定期間以裁定命其委任代理人；逾期仍不委任者，應諭知不
  受理之判決，修正後刑事訴訟法第319 條第2 項、第329 條第
  2 項定有明文，此在民國92年9 月1 日前已提起自訴者，而於
  其後第一、二審理時仍有其適用（最高法院93年12月14日93年
  度第10次刑事庭會議決議意旨參考）。
(三)經查：自訴人提起本件上訴，並未委任律師為代理人進行訴訟
  行為，本院原應酌定相當期間，裁定命自訴人補正，惟本院既
  認原審所認自訴不受理並無不合，而為上訴駁回之諭知，為免
  自訴人另行選任代理人之勞費，並求訴訟經濟，爰不另為命補
  正代理人之裁定。
七據上論結，依刑事訴訟法第368 條、第372 條，判決如主文。
中　　華　　民　　國　　94　　年　　4 　　月　　13　　日
            刑事第五庭    審判長法  官  曾永宗
                                法  官  邱永貴
                                法  官  陳明富
以上正本證明與原本無異。
自訴人如不服本判決應於收受本判決後10日內向本院提出上訴書
狀，其未敘述上訴理由者，並得於提起上訴後10日內向本院補提
理由書狀（均須按他造當事人之人數附繕本）「切勿逕送上級法
院」。
中　　華　　民　　國　　94　　年　　4 　　月　　13　　日
　　　　　　　　　　　　　　　　書記官  張宗芳
